【裁判字號】    90,再易,2
【裁判日期】    900604
【裁判案由】    塗銷抵押權設定登記
【裁判全文】
臺灣高雄地方法院民事判決  九十年再易字第二號
    再審原告    丙○○
                乙○○
    再審被告    甲○○○
右當事人間請求塗銷抵押權設定登記事件，再審原告對於本院民國八十九年十一月二
十二日八十九年度簡上字第二三一號第二審確定判決提起再審之訴，本院判決如左：
    主      文
再審之訴駁回。
再審訴訟費用由再審原告負擔。
    事      實
甲、再審原告方面：
一、聲明：
（一）台灣高雄地方法院八十九年度簡上字第二三一號民事判決廢棄。
（二）右廢棄部分，再審被告對再審原告乙○○關於台灣高雄地方法院高雄簡易庭八
      十九年度雄簡字第三九號民事判決之上訴駁回；台灣高雄地方法院高雄簡易庭
      八十九年度雄簡字第三九號民事判決關於再審原告丙○○部分廢棄，並確認再
      審被告甲○○○就再審原告丙○○所有，坐落分割前高雄市○○區○○段二小
      段六九四號面積六十七平方公尺土地，於民國七十五年一月十五日以高雄市楠
      梓區地政事務所七十五年度專楠字第００一二二０號登記債權額新台幣五十萬
      元抵押權之抵押債權不存在，並上開抵押權登記應予塗銷。
二、陳述：
（一）再審被告前係主張再審原告丙○○於七十五年一月八日向再審被告借款新台幣
      （下同）五十萬元，由再審原告二人提供分割前坐落高雄市○○區○○段二小
      段六九四號土地（以下簡稱系爭土地），以高雄市楠梓區地政事務所七十五年
      度專楠字第００一二二０號設定抵押權（以下簡稱系爭抵押權）為擔保，嗣系
      爭土地分割為同段六九四、六九四之二地號二筆土地，其中六九四之二土地因
      買賣由訴外人陳和平取得，然再審原告屆期並未清償，執此聲請拍賣抵押物，
      經本院八十八年度拍字第七五六二號裁定准許，然再審原告丙○○、乙○○從
      未向再審被告甲○○○借款，故於原審起訴請求確認抵押債權不存在，並塗銷
      系爭抵押權登記。
（二）原確定判決係認為系爭新台幣（下同）五十萬元之抵押債權確係存在，僅其借
      用人為訴外人陳正明或再審原告丙○○之母，並非再審原告丙○○，然再審原
      告確有提供系爭土地設定系爭抵押權，擔任物上保證人之意思，從而廢棄原第
      一審有利於再審原告乙○○之判決，駁回再審原告乙○○之上訴，並駁回再審
      原告丙○○於第一審之訴。
（三）原確定判決先認定並無再審原告於七十五年一月八日向再審被告借用五十萬元
      之債權存在，復認定抵押權擔保之債權存在，然最高法院七十二年台上字第二
      四三二號判例認為，抵押債務人究為何人，應以設定登記之內容為準，其他債
      務人不在擔保範圍內，原確定判決上開認定違背判例，係判決不適用法規，且
      其判決理由間，以及判決理由與判決主文互相矛盾，有民事訴訟法第四百九十
      六條第一項第一、二款之再審事由，且原確定判決對何人為實際借款人，再審
      原告係為何人之借款債務提供物上保證均無確認，尚嫌率斷，爰提起本件再審
      。
三、證據：提出判例一份、民事判決一份。
乙、被告方面：
    本件未經言詞辯論，故無聲明及陳述。
丙、本院依職權調閱本院八十九年度雄簡字第三九號卷宗全卷。
    理      由
一、查再審之訴，必須主張原確定判決有民事訴訟法第四百九十六條、或第四百九十
    七條之情形，以為理由時，始為合法。
二、本件再審原告提起本件再審，係以原確定判決先認定並無再審原告於七十五年一
    月八日向再審被告借用五十萬元之債權存在，復認定抵押權所擔保之債權存在，
    然最高法院七十二年台上字第二四三二號判例認為，抵押債務人究為何人，應以
    設定登記之內容為準，其他債務人不在擔保範圍內，原確定判決上開認定違背判
    例，係判決不適用法規，且判決理由間與判決主文互相矛盾，有民事訴訟法第四
    百九十六條第一項第一、二款之再審事由，且原確定判決對何人為實際借款人，
    再審原告原告係為何人之借款債務提供物上保證均無確認，尚嫌率斷等語為據。
三、按不動產物權之設定，依民法第七百五十八條，固須以登記為要件，然土地登記
    簿所載之內容，基於各種情事（如當事人間法律行為事後發現有無效或經撤銷、
    登記表格填載錯誤，或地政機關誤載等狀況），非盡能與事實相符，若土地登記
    簿所載內容卻與事實有所出入，當事人非不能以民事訴訟之方式確認應有之權利
    狀態，甚至進而請求塗銷、變更原登載之內容，僅於第三人因信賴土地登記簿所
    載而善意取得權利時，基於土地登記之公信原則，縱其登記原因無效或經撤銷，
    第三人因信賴登記而取得之權利仍不受影響而已，並非謂當事人間之權利義務關
    係僅能依土地登記簿所載文義為唯一之憑據。最高法院七十二年度台上字第二四
    三二號判例雖以「抵押權為不動產物權，非經登記，不生效力，抵押權人僅能依
    設定登記之內容行使其權利；反之，抵押債務人究為何人，亦應以設定登記之內
    容為準。本件被上訴人主張系爭抵押權之設定，雖登記被上訴人為債務人，實係
    被上訴人擔保訴外人彭女向上訴人借款而設定抵押權。此項主張縱屬實情，系爭
    抵押權之債務人仍為被上訴人，未經設定登記之債務人彭女，自不在系爭抵押權
    擔保範圍以內。」然此僅能解為於登記內容未經變更前，債權人不得逕行依未經
    登載於土地登記簿之內容實行其抵押權，惟若當事人能證明登記簿所載內容與事
    實不符，向法院或地政機關請求塗銷或變更原登記內容而獲准許，當事人自仍得
    以與事實相符之權利狀態行使其權利，合先敘明。
        本件原確定判決係分別就系爭抵押權之抵押債權是否存在，與系爭抵押權是
    否應予塗銷二部分為審酌，再審原告指摘原判決有適用法規（即最高法院七十二
    年台上字第二四三二號判例）顯然錯誤，以及判決理由與主文顯有矛盾，提起本
    件再審，茲就原確定判決有無上開再審事由分述如下：
（一）就系爭抵押債權是否存在部分：
        本件再審原告於原第一審起訴時，就確認抵押債權不存在部分，其訴之聲明
    為「確認被告就原告所有，坐落分割前高雄市○○區○○段二小段六九四號面積
    六十七平方公尺土地，以高雄市楠梓區地政事務所七十五年度專楠字第００一二
    二０號登記債權額新台幣五十萬元抵押權登記，其抵押債權不存在」，觀此訴之
    聲明，其中「就原告所有..... 抵押權登記」一段，均僅在特定系爭抵押權究為
    何筆抵押權，其下即緊接「其抵押債權不存在」字樣，再審原告並未就其欲確認
    不存在之抵押債權究係介於何人之間為任何指明，而依再審原告於起訴時所提出
    之土地登記簿謄本所載，系爭抵押權之債務人為丙○○，義務人為丙○○、乙○○二人，而再審原告起訴聲明中，僅有出現「原告」字樣，並無出現「原告丙○○」字樣，自亦無從認為再審原告所欲確認者，僅為土地登記簿謄本所載之丙○○與再審被告間之債權，是以上開聲明應解讀為再審原告所欲請求確認者，係系
    爭抵押權並無任何抵押債權存在，而非僅限於再審原告丙○○與再審被告間之五
    十萬元借款債權不存在，從而，原審需審酌一切證據與兩造之主張，認定系爭抵
    押權確無任何抵押債權，始可就此部分為再審原告勝訴之判決，而非僅認為再審
    原告丙○○與再審被告間並無五十萬元借款債權存在即可。原審斟酌一切訴訟資
    料之結果，認定再審原告丙○○與再審被告間雖無五十萬元借款債權存在，然再
    審被告確曾借款五十萬元予訴外人陳正明或再審原告丙○○之母，且再審原告確
    有設定系爭抵押權為擔保此五十萬元之借款債權之意思，是以此五十萬元之借款
    債權即為本件抵押人與抵押權人設定系爭抵押權所擔保之債權，故系爭抵押權確
    有抵押債權存在，據此駁回再審原告此部分之請求。原確定判決就此部分之論述
    ，其判決理由間及判決理由與主文間相互一致，並無矛盾之處。而最高法院七十
    二年台上字第二四三二號判例並未限制法院於調查一切證據後，就抵押債權之當
    事人究為何人，作成與土地登記簿謄本記載內容相異之認定，僅於土地登記簿謄
    本之內容未變更前，抵押權人無從逕行依未經登載於土地登記簿之事項實行抵押
    權，已如前述。原審法院依其斟酌一切訴訟資料之結果，認定本件依當事人之真
    意，系爭抵押權確有抵押債權存在，僅抵押債權之債務人為訴外人陳正明或再審
    原告丙○○之母，並非再審原告，就上開判例之適用而言並無錯誤。從而，再審
    原告指摘原確定判決就確認抵押債權不存在部分，有民事訴訟法第四百九十六條
    第一項第一、二款之再審事由云云，顯無理由。
（二）就系爭抵押權應否塗銷部分：
    本件再審原告主張系爭抵押權應予塗銷，無非以再審原告與再審被告間並無借款
    關係，系爭抵押權之抵押債權不存在等情為據，然查，本件原確定判決既已認定
    系爭抵押權確有抵押債權存在，僅抵押債權之債務人並非再審原告丙○○，而係
    訴外人陳正明或丙○○之母，然再審原告確有提供系爭土地設定系爭抵押權擔保
    此一借款債務，亦即擔任此一借款債務之物上保證人之意思，換言之，依原確定
    判決之認定，本件抵押人與抵押權人間，就抵押權之標的物、抵押債權等事項均
    已達成合意，土地登記簿上所登載抵押權設定之內容，除抵押債務人為何人外，
    均與兩造之真意及事實相符。查本件迄無第三人因信賴登記而取得權利，爭執之
    兩造亦為抵押權人與抵押人，就系爭抵押權設定之內容無從依土地法第四十三條
    主張信賴登記之保護，則法院自得依其調查之結果為與登記簿所載內容相異之認
    定，並依其所認定之事實判斷系爭抵押權是否應予塗銷，或應以塗銷以外之方式
    處理。系爭抵押權既確有抵押債權存在，僅就抵押債務人之姓名登記有誤，自與
    確無任何抵押債權存在之情況有間，尚難認為系爭抵押權有違背抵押權從屬性之
    情事，從而，再審原告主張系爭抵押權並無抵押債權存在，請求塗銷系爭抵押權
    云云，即屬無據。原確定判決就此部分之論述，其判決理由間及判決理由與主文
    間亦相互一致，並無矛盾之處。而最高法院七十二年台上字第二四三二號判例僅
    係認為於土地登記簿謄本之內容未變更前，抵押權人無從逕行依未經登載於土地
    登記簿之事項實行抵押權，並非認為於事實上之抵押債務人與登記簿所載之抵押
    債務人不符時，其抵押權均應予以塗銷，毫無以其他方式處理之餘地，是以原審
    駁回再審原告有關塗銷系爭抵押權部分之請求，就適用上開判例而言，並無錯誤
    可言。原審依其調查結果，已足判斷再審原告之聲明有無理由，至系爭抵押權之
    擔保債權，其債務人究為何人，並非原確定判決判斷再審原告之聲明有無理由所
    必須，亦非再審原告所聲明請求確認之範圍，則原審就此部分縱未為判斷，亦無
    民事訴訟法第四百九十六條第一項第一、二款所指之情事，從而，再審原告指摘
    原確定判決就確認抵押債權不存在部分，有民事訴訟法第四百九十六條第一項第
    一、二款之再審事由云云，亦顯無理由。
四、綜上所述，本件原確定判決並無適用法規顯有錯誤，或判決理由與主文顯有矛盾
    之情事，從而，再審原告主張原確定判決有民事訴訟法第四百九十六條第一項第
    一、二款之再審事由云云，本件提起再審之訴，顯無理由，爰不經言詞辯論，予
    以駁回。
五、依民事訴訟法第五百零二條第二項、第七十八條、第八十五條第一項前段，判決
    如主文。
中      華      民      國    九十      年      六      月      四      日
                              臺灣高雄地方法院民事第六庭
~B審判長法官  楊富強
~B法      官  黃蕙芳
~B法      官  陳怡雯
右為正本係照原本作成。
本判決不得上訴。
中      華      民      國    九十      年      六      月      五      日
~B法院書記官  鄭淑華


司法院資訊處製作；財團法人民間司法改革基金會備份。
